臺灣臺北地方法院民事判決　　　　　　 95年度簡上字第495號
上　訴　人　丙○○
訴訟代理人　乙○○
被　上訴人　甲○○○
訴訟代理人　田鴻鈞律師
上列當事人間請求給付票款事件，上訴人對於中華民國95年6月
26日臺灣臺北地方法院臺北簡易庭95年度北簡字第13935號第一
審判決提起上訴，本院於96年4月27日言詞辯論終結，判決如下
：
    主    文
上訴駁回。
第二審訴訟費用由上訴人負擔。
    事實及理由
甲、程序方面：
    按不變更訴訟標的，而補充或更正事實上或法律上之陳述者
    ，非為訴之變更追加，民事訴訟法第 256 條定有明文。本
    件上訴人雖辯稱被上訴人起訴時，原係以借款為主張，自應
    受消費借貸法律關係之約束，而支票僅係受償證券，上訴人
    不同意被上訴人為訴訟標的之變更，亦未同意其主張之變更
    ，故本件仍應就發生之基礎原因即消費借貸關係為審究云云
    。惟查，被上訴人於聲請支付命令時，就該等原因事實，係
    主張上訴人向被上訴人借款新臺幣（下同）80 萬元，並交
    付上訴人所簽發，票面金額 80 萬元，以合作金庫銀行城東
    分行為付款人，發票日民國 94 年 10 月 19 日，票號
    NL0000000 號之支票 1 紙（下稱系爭支票）而不獲清償之
    事實，於當時顯然借款及票據之法律關係均有述及，嗣於原
    審 95 年 4 月 17 日行使闡明權詢問被上訴人係請求給付
    票款或返還借款，被上訴人即明確陳述稱係請求給付票款（
    參原審卷第 12 頁），是其情形僅屬補充或更正事實上或法
    律上之陳述，而非屬訴之追加，則原審專就兩造間之票款關
    係為裁判，揆諸前開法律規定尚無不合，又被上訴人對於本
    件訴訟既未上訴，其答辯聲明亦未有何變更或追加原訴之請
    求，是上訴人徒執前由，在本院審理時復就此提出異議，顯
    屬誤會，自非可取，合先敘明。
乙、實體方面：
一、本件被上訴人起訴主張：上訴人於 89 年 5 月 18 日向被
    上訴人借款 4 0 萬元，表示借款期限 1 年，並願提供伊所
    有臺北市○○區○○街 39 號房屋及土地（下稱隆昌街房地
    ）為擔保，被上訴人旋即交付 5 萬元，迨同年月 22 日完
    成抵押權設立登記後，再提領 35 萬元予上訴人，嗣上訴人
    於 90 年 5 月 17 日借款期限屆至後，仍未清償，被上訴
    人於 94 年 10 月間再度催討時，上訴人陳稱隆昌街房地業
    經拍賣，無力清償，惟願依每萬元每日 10 元計付違約金，
    遂交付上訴人所簽發之系爭支票予被上訴人，用以清償 40
    萬元借款及 40 萬元違約金，詎被上訴人於同年 11 月 25
    日為付款提示時，竟遭退票，爰依票據之法律關係，訴請上
    訴人給付被上訴人票款 80 萬元，及自 94 年 11 月 25 日
    起至清償日止，按年息 5% 計算之利息等語。原審為被上訴
    人勝訴判決，並依職權為假執行之宣告，被上訴人並於本院
    為駁回上訴之聲明。
二、上訴人則以：本件係上訴人之訴訟代理人乙○○於 89 年 5
    月間，向被上訴人借款 40 萬元，除提供上訴人所有隆昌
    街房地作為擔保外，另提供訴外人謝佳芳所有臺北市○○區
    ○○路 160 號 7 樓房屋及土地（下稱康定路房地），分別
    設定本金最高限額 48 萬元之抵押權予被上訴人，乙○○並
    交付上訴人所簽發之系爭支票作為上開借款之擔保，且自
    89 年 5 月間起，另持上訴人所簽發之支票多紙，按月攤還
    上揭借款之本金及利息 2 萬元，迄 94 年 10 月間止，業
    已給付 130 萬元而清償該借款，惟被上訴人拒絕返還系爭
    支票，其取得系爭支票顯係出於惡意，亦無對價，故被上訴
    人無由行使系爭支票權利等語資為抗辯。並聲明：廢棄原判
    決，就廢棄部分，駁回被上訴人在第一審之訴。
三、查系爭支票係由乙○○交付予被上訴人，且被上訴人於 94
    年 11 月 25 日，將上訴人所簽發，並由乙○○交付予被上
    訴人執有之系爭支票予以提示付款，惟未獲兌現等事實，業
    據被上訴人提出與上情相符之系爭支票及退票理由單等件為
    證，復為兩造所不爭執，自堪信為真實。
四、至上訴人抗辯稱伊僅係借票予乙○○使用，並非上開借款之
    借用人，而係乙○○本人向被上訴人借款，且乙○○業已如
    數清償上開借款之本息，被上訴人取得系爭支票顯出於惡意
    ，亦無對價，伊自得以此對抗被上訴人之票款給付請求，又
    系爭支票既為前開借款40萬元之擔保，其擔保對象非但不及
    該借款逾20%之利息部分，亦不含被上訴人與乙○○於94年
    間另約定之違約金等情，惟為被上訴人所否認，是本件兩造
    爭執點厥為：（一）上訴人於89年間有無向被上訴人借款？
    又上訴人得否以他人與被上訴人間所存之抗辯事由對抗被上
    訴人？（二）上訴人得否對被上訴人為惡意或無對價取得系
    爭支票之抗辯？
五、本件被上訴人主張上訴人本人於89年5月間，由乙○○代理
    上訴人，向被上訴人借款40萬元，上訴人並提供隆昌路房地
    設定抵押於被上訴人云云，惟為上訴人所否認，並以上開借
    款之借用人為乙○○本人，伊僅係提供支票供乙○○使用等
    語置辯。查被上訴人主張係上訴人向其借款等情，固提出系
    爭支票、抵押權設定契約書及他項權利證明書等件為證，然
    此僅可證明上訴人係上開借款之抵押債務人及票據債務人而
    已，尚與借款之當事人認定無直接關係。另參以乙○○到庭
    陳稱被上訴人並不認識上訴人，而係其向被上訴人借款，並
    以上訴人所簽發之支票還款等語（見原審卷第49頁），核與
    被上訴人本人於本院96年4月27日言詞辯論時陳述稱：「是
    上訴人訴訟代理人本人來跟我說他兒子缺錢，來跟我借錢…
    …」等語相符，則被上訴人前開借款貸與行為，衡情無非係
    以其與乙○○間之信任關係始同意借款。再觀諸上揭塗銷康
    定路房地抵押權登記之土地登記申請書，乙○○乃係該申請
    案件之代理人，倘康定路房地係為擔保上訴人或謝佳芳對被
    上訴人之借款40 萬元，何以被上訴人及謝佳芳授權乙○○
    辦理塗銷抵押權登記之事，益徵上開借款之借用人確為乙○
    ○本人，是堪信上訴人所稱系爭支票係乙○○向被上訴人借
    款而交付系爭支票之情為真實。
六、又系爭票據係因乙○○向被上訴人借款而交付，衡諸上訴人
    與被上訴人分別為系爭支票之發票人與執票人，兩造間並無
    借款之原因關係存在以及上訴人將系爭支票交付予乙○○，
    再由乙○○轉交付予被上訴人收執等情，其性質應屬上訴人
    單純以交付支票之方式，擔保乙○○之清償能力，是上訴人
    之代理人乙○○稱其向上訴人借支票付款，系爭支票係供擔
    保用（參照原審卷第 62 頁言詞辯論筆錄）等情亦堪認定。
七、按在票據上簽名者，依票上所載文義負責；發票人應照支票
    文義擔保支票之支付；執票人向支票債務人行使追索權時，
    得請求自為付款提示日起之利息，如無約定利率者，依年利
    6 釐計算，票據法第 5 條第 1 項、第 126 條、第 133 條
    分別定有明文。又票據行為為不要因行為，即不以給付之原
    因為要素而得成立之行為，凡簽名於票據之人，不問原因如
    何，均須依票上所載文義負責，除執票人取得票據係出於惡
    意或詐欺者外，發票人不得以自己與執票人前手所存抗辯之
    意由，對抗執票人。且票據債務人以其自己與執票人間所存
    抗辯之事由對抗執票人，固為法之所許，然苟係以他人與執
    票人間所存之抗辯事由對抗執票人，於法不能謂為有據（最
    高法院 49 年臺上字第 678 號及 47 年臺上字第 162 1 號
    判例意旨參照）。上訴人另抗辯稱乙○○業已清償系爭支票
    所擔保之款項云云，為被上訴人所否認。經查，系爭支票所
    擔保之借款，既係乙○○與被上訴人間之借款，業經本院認
    定如前所述，故縱令上訴人所辯乙○○全額清償借款本金之
    事實屬實，惟該抗辯事由亦僅存在於乙○○與被上訴人之間
    ，上訴人與被上訴人間既不存在消費借貸之原因關係，揆諸
    前開規定與說明，上訴人自不得援用乙○○與被上訴人間所
    存之抗辯事由，作為拒絕系爭支票票款給付之抗辯。況上訴
    人先於原審以書狀稱該 80 萬元支票係「當初二間房子設定
    後，開 5 萬 2 張支票，一張 80 萬元支票，再把前那張
    80 萬元支票換回來，如此重覆動作」（見原審卷第 52 頁
    ）惟嗣後復於本院 96 年 4 月 27 日言詞辯論時稱該 80
    萬元是「借款 40 萬元，違約金 40 萬元」，是依上訴人所
    陳系爭支票所擔保之範圍為何，即已不明，且上訴人雖提出
    91 年間至 92 年間陸續支付 2 萬元之支票存根等件為證，
    但此等支票之簽發，尚難遽以證明係供上開清償借款本金之
    用，而上訴人亦未提出證據證明每月2萬元之支票清償之範
    圍確有包含本金清償之利己事實，其舉證即有未足。另參諸
    乙○○或上訴人苟有清償上開借款或票款，何以未向被上訴
    人取回系爭支票，而任令留置在被上訴人之手，遲至臨訟，
    徒執此由抗辯，殊與一般社會經驗法則未合，亦足認上訴人
    前揭借款業已清償之抗辯，並不可採。
八、次按以惡意或有重大過失取得票據者，不得享有票據上之權
    利。無對價或以不相當之對價取得票據者，不得享有優於其
    前手之權利，票據法第14條固定有明文。然而該條所謂以惡
    意或重大過失取得票據者，係指明知或可得而知轉讓票據之
    人，就該票據無權處分而仍予以取得者而言；又所謂以惡意
    取得票據者，係指從無權處分人之手，受讓票據，於受讓當
    時有惡意（即明知處分人無處分票據之權利）之情形而言，
    如從有正當處分權人之手，受讓票據，係出於惡意時，亦僅
    生票據債務人得以自己與發票人或執票人之前手間所存抗辯
    之事由對抗執票人而已，尚不生執票人不得享有票據上權利
    之問題（最高法院52年臺上字第1987號暨67年臺上字第1862
    號判例意旨可參）。另票據行為為不要因行為，執票人不負
    證明關於給付原因之責任，如票據債務人主張執票人取得票
    據係出於惡意或無對價取得，則應由該債務人負舉證責任。
    本件上訴人另辯以被上訴人既貸與乙○○40萬元，卻令上訴
    人簽發系爭支票，被上訴人取得系爭支票顯出於惡意，亦無
    對價，依法不得享有票據上權利云云，被上訴人則否認系爭
    支票之取得有何惡意或無對價，則上訴人自應就被上訴人取
    得系爭支票係出於惡意，且為無對價取得之事實負舉證責任
    。惟查，票據法第14條既在規範執票人從無處分權人之手，
    是否得以原始取得或善意繼受取得票據權利之情形，而上訴
    人既同意將系爭支票借給乙○○使用，並持以向被上訴人借
    款如上述，自係同意乙○○處分系爭支票，至上訴人與乙○
    ○間有無其他特別約定，此僅係上訴人與乙○○間之內部約
    定，對被上訴人而言，乙○○既係有權處分系爭支票之人，
    上訴人即不得主張第14條之抗辯至明。又系爭支票係用以擔
    保前揭借款債務之清償，前開借款債務之清償既屬不能證明
    業如前述，且乙○○既有權處分系爭支票，自難認被上訴人
    取得系爭支票與原有債務有不相當或無對價關係。此外，上
    訴人復未能舉證證明被上訴人係以惡意或無對價取得系爭支
    票，是上訴人此部分所辯，均非可採。
九、上訴人復辯以乙○○已清償上開借款本金，而該借款約定之
    月息2分半，已逾法定20%上限，被上訴人就此部分之利息，
    無請求權，且前開借款約定之違約金40萬元既屬違約金，自
    不得再請求利息，而該違約金數額過高，應予酌減云云。惟
    查，本件被上訴人係請求給付系爭支票之票款，而非請求給
    付上開借款之給付，故而該票據所擔保之範圍縱有涉及乙○
    ○與被上訴人間違約金之約定，然而乙○○與被上訴人借款
    間違約金是否過高酌減，係屬於乙○○與被上訴人間之抗辯
    事由，依本院前揭七之說明，上訴人自不得就乙○○與被上
    訴人間之抗辯事由為抗辯，是上訴人前揭所辯，仍非可採。
十、綜上所述，上訴人為系爭支票之發票人，即應依票載文義負
    票據上之責任，上訴人尚無得以對抗被上訴人行使系爭支票
    票據權利之事由存在。從而，被上訴人本於票款給付請求權
    ，訴請上訴人給付80萬元，及自提示日即94年11月25日起至
    清償日止，按週年利率5%計算之利息，為有理由，應予准許
    。又本件一審係就民事訴訟法第427條第2項訴訟適用簡易程
    序所為上訴人敗訴之判決，應依同法第436條第2項適用第
    389條第1項第3款規定，依職權宣告假執行，並得依同法第
    392條第2項規定，依職權宣告上訴人預供擔保得免為假執行
    。是則原審判命上訴人如數給付，並依職權宣告假執行及免
    為假執行，於法並無不合。上訴論旨指摘原判決不當，求予
    廢棄改判，為無理由，應予駁回其上訴。
十一、本件之事實及法律關係業臻明確，兩造其餘之主張、陳述
      及攻擊防禦方法，經本院審酌後，認均無礙判決之結果，
      爰不再予以論述。
十二、據上論結，本件上訴為無理由，依民事訴訟法第436 條之
      1第3項、第449條第1項、第78條，判決如主文。
中     華     民     國　　96　　年　　5　　月   11   日
                     民事第一庭審判長法  官 陳邦豪
                                     法　官 傅中樂
                                     法　官 朱漢寶
本件不得上訴
以上正本係照原本作成
中     華     民     國　　96　　年　　5　　月   11   日
                         　　　　　　書記官 黃瓊玉
